【裁判字號】    95,交上易,580
【裁判日期】    951213
【裁判案由】    過失傷害
【裁判全文】
臺灣高等法院臺南分院刑事判決       95年度交上易字第580號
上  訴  人
即  被  告  乙○○
選任辯護人  鄭淑子律師
上列上訴人因過失傷害案件，不服臺灣臺南地方法院94年度交易
字第55號中華民國95年8月25日第一審判決（起訴案號：臺灣臺
南地方法院檢察署94年度調偵字第55號），提起上訴，本院判決
如下：
    主  文
上訴駁回。
乙○○緩刑貳年。
    事  實
一、乙○○與其妻在臺南市○○區○○路二段一０二號農會果菜
    市場內共同經營「國榮青果行」，平日駕駛小貨車載運水果
    等物，駕駛小貨車為其附隨業務，為從事業務之人。甲○○
    則受僱於乙○○從事搬運貨物之工作。乙○○於民國九十三
    年八月四日上午十時三十分許，自前開「國榮青果行」駕駛
    車牌號碼VP－5078號自用小貨車載運二、三十箱水果，並使
    甲○○站立於後車廂中看顧所載水果（後車斗右側護欄未關
    閉），欲至農會果菜市場冰庫冰存，而於行經冰庫前之轉彎
    處，原應注意汽車裝載時，框式貨車後車廂不得載人，且應
    注意汽車行經彎道時，應減速慢行，作隨時停車之準備，而
    依當時情形，客觀上亦無不能注意之情形，其竟疏未注意即
    貿然左轉，導致甲○○連同所載運之水果三箱自該小貨車後
    車斗右側摔出車外，甲○○因而受有顱骨骨折、硬膜上腔血
    腫、疑似顏面神經損傷，導致嗅覺喪失之重傷害。
二、案經甲○○訴由臺南市警察局第三分局報告臺灣臺南地方法
    院檢察署檢察官偵查起訴。
    理  由
一、上開事實業據被告坦承無隱，核與告訴人於原審證述情節（
    見原審卷第196至199頁），及證人即案發時之農會果菜市場
    冰庫管理員吳重慶於原審證述之情節（見原審卷第193、194
    、205頁）均相吻合，並有被告及告訴人分別提出之現場相
    片六張、四張在卷可稽（見原審卷第85至87頁）。而告訴人
    甲○○因本件車禍而人車倒地，受有頭部外傷併顱骨骨折及
    硬膜上腔血腫，疑似顏面神經損傷等傷害，有財團法人奇美
    醫院（以下簡稱奇美醫院）93年08月20日診斷證明書一紙在
    卷可憑（見警卷第5頁），是被告於前揭時地駛車轉彎時，
    不慎將告訴人摔落車外，致其受傷乙節，堪以認定。
二、告訴人於93年8月4日由救護車送至奇美醫院時，即有嘔吐、
    「鼻孔流血」、「頭部外傷」之症狀；其於93年9月9日至奇
    美醫院耳鼻喉科門診，經耳鼻喉科醫師判定結果，認定其嗅
    覺功能喪失，而此與其頭部外傷後造成顱底骨骨折相關，因
    嗅覺神經傳導路徑正位於頭顱的前顱底骨，一般神經功能受
    傷如果在六個月的追蹤期沒有恢復跡象，臨床上很少有恢復
    機會〈見原審卷36至61頁奇美醫院94年07月20日（94）奇醫
    字第3207號函附病情摘要、救護紀錄表、病歷〉；又告訴人
    復於93年09月23日前往行政院國軍退除役官兵輔導委員會高
    雄榮民總醫院（以下簡稱高雄榮總）就診，經該院醫師給予
    主觀性嗅覺檢查，發現其雙側鼻孔嗅覺均無反應。醫師認為
    ，若因外傷造成顱部嗅覺細胞受損，自然會影響嗅覺機能（
    見原審卷第69、70頁該醫院94年07月15日高總管字第094000
    7372號函文暨所附病歷資料查詢函覆表）；告訴人再分別於
    93年12月20日及94年01月31日前往行政院國軍退除役官兵輔
    導委員會臺中榮民總醫院（以下簡稱臺中榮總），由耳鼻喉
    部以酚基乙基乙醇嗅覺閾值試驗檢查，結果為陰性反應，診
    斷結果，認定告訴人之嗅覺完全喪失，經治療恢復機會極小
    等節，亦有該醫院94年7月15日中榮醫企字第0940003354 號
    函暨所附耳鼻咽嗅科檢查記錄、病歷記錄1份及診斷證明書2
    份在卷可考（見臺灣臺南地方法院檢察署94年度調偵字第12
    7號卷第15頁、94年度偵字第99號卷第10頁、原審卷第62至
    68頁）；而該醫院所使用之上開試驗方法，乃國際公認之科
    學鑑定方法，是利用酚基乙基乙醇溶劑測定病患之嗅覺閾值
    ，乃根據美國賓州大學醫學中心嗅味覺中心DOTY博士所認定
    之方法，亦為一般在國際上被使用來判斷其受損有無恢復之
    可能的方法之一，其準確率高於九成，其可能誤判原因為病
    患造假，而本件已經排除病患（即被告）造假之可能（因為
    經過多次酒精試驗，病患均呈陽性反應），此亦據該院分別
    於94年8月19日、95年3月21日、95年06月27日以中榮醫企字
    第0940004011號、第0950003661號、第0950008 837號函文
    回覆原審在案（見原審卷第97、142、155頁）。綜上所述可
    知，告訴人於本件車禍發生後，多次前往奇美、臺中榮總、
    高雄榮總醫院，由耳鼻喉科醫師專業檢驗，並經臺中榮總醫
    院以科學方法鑑定結果，均認定其嗅覺功能已經喪失，且臺
    中榮總專業醫師經過多次檢驗，認為可以排除告訴人甲○○
    造假之可能。則本件告訴人確實因本件車禍受有嗅覺喪失之
    重傷害之事實，足堪認定。另據上開奇美醫院回函所載可知
    ，告訴人雖有糖尿病體質，然其到院急診時，血糖為294 ，
    在學理上糖尿病病人要導致昏迷大多因為血糖太低（低於
    60MG/DL），或者超高（大於600MG/DL），以病人（即告訴
    人）到院血糖值判定因糖尿病昏迷機率應該相當低（見原審
    卷第36頁），基此可知，本件告訴人之跌落地面與嗅能喪失
    ，應與其本身糖尿病體質無關，附此敘明。
三、按汽車裝載時，框式貨車後車廂不得載人；又汽車行經彎道
    時，應減速慢行，作隨時停車之準備，道路交通安全規則第
    七十七條第一項第六款、第九十三條第一項第二款分別定有
    明文。被告為經正常程序考領駕駛執照之人，對上開交通安
    全規則為其應注意之事項當知之甚稔。而依被告於偵查中所
    陳，其所裝載水果之水果箱長約50至60公分、寬30公分、高
    50公分，乃其駕駛上開小貨車行經轉彎處時，竟將裝載水果
    之水果箱約三箱，連同告訴人摔出車外，顯見其於轉彎時並
    未減速。且其當時於客觀上亦無不能注意之情事，其應注意
    能注意而疏未注意，使告訴人乘坐於小貨車後車廂，且未減
    速慢行，作隨時停車之準備，即貿然轉彎，致告訴人摔出車
    外，而受有前揭重傷害，則被告顯有過失至明。
四、告訴人於九十三年八月四日由救護車送至奇美醫院時，即有
    嘔吐、「鼻孔流血」、「頭部外傷」之症狀一節，已如前述
    ，參以證人吳重慶於原審結證稱：伊剛好看到告訴人摔落地
    面，所以過去幫忙。告訴人面朝下，伊將他的身體扶正，扶
    正後，看到告訴人臉部受傷，臉部有流血等語（見原審卷第
    194頁），可知告訴人於車禍摔落地面當時，其頭部確有受
    傷。而據上開奇美醫院及高雄榮總醫院函文內容所載觀之，
    告訴人之嗅能喪失，與頭部外傷後造成顱部嗅覺細胞受損相
    關，因此，本件告訴人所受之重傷害結果，係因被告上開過
    失之行為所致，亦堪認定，是被告之過失行為與告訴人所受
    重傷害間，具有相當之因果關係。
五、按被告行為後，刑法及刑法施行法業於九十四年二月二日經
    總統以華總一義字第094-00014901號令修正公布，並於九十
    五年七月一日施行（下稱新刑法，修正前刑法下稱舊刑法）
    ，參酌最高法院九十五年五月二十三日九十五年度第八次刑
    庭會議決議，新刑法第二條第一項規定：「行為後法律有變
    更者，適用行為時之法律。但行為後之法律有利於行為人者
    ，適用最有利於行為人之法律。」，係規範行為後法律變更
    所生新舊法律比較之準據法，於新刑法施行後，應適用新刑
    法第二條第一項規定為「從舊從輕」之比較；另比較時應就
    罪刑有關之共犯、未遂犯、想像競合犯、牽連犯、連續犯、
    結合犯，以及累犯加重、自首減輕暨其他法定加減原因（如
    身分加減）與加減例等一切情形，本於統一性及整體性原則
    ，綜其全部罪刑之結果而為比較。經查：刑法第二百八十四
    條第二項後段業務過失致重傷害罪，其法定刑為三年以下有
    期徒刑、拘役或二千元以下罰金。據刑法施行法第一條之一
    ：「中華民國九十四年一月七日刑法修正施行後，刑法分則
    編所定罰金之貨幣單位為新臺幣。九十四年一月七日刑法修
    正時，刑法分則編未修正之條文定有罰金者，自九十四年一
    月七日刑法修正施行後，就其所定數額提高為三十倍。但七
    十二年六月二十六日至九十四年一月七日新增或修正之條文
    ，就其所定數額提高為三倍」，及刑法第三十三條第五款：
    「主刑之種類如下：五、罰金：新臺幣一千元以上，以百元
    計算之」等規定，刑法第二百八十四條第二項後段業務過失
    致重傷害罪所得科處之罰金刑最高額為新臺幣六萬元，最低
    額則為新臺幣一千元；然依被告行為時之刑罰法律，即依罰
    金罰鍰提高標準條例第一條前段規定之提高倍數十倍，及刑
    法第三十三條第五款規定之罰金最低額1元計算，該罪之罰
    金刑最高為銀元二萬元，最低額為銀元一元，若換算為新臺
    幣，最高額雖與修正後同為新臺幣六萬元，然最低額僅為新
    臺幣三元。比較修正前後該罪法定刑之罰金刑部分之規定，
    以修正前舊法之規定，較有利於被告。從而，綜合上述各條
    文修正前、後之比較，揆諸前揭最高法院決議及刑法第二條
    第一項前段、後段規定之「從舊、從輕」原則，自應適用被
    告行為時之法律，即修正前刑法之相關規定及罰金罰鍰提高
    標準條例第一條前段規定，予以論處。
六、原判決以被告罪證明確，因予適用刑法第二百八十四條第二
    項後段規定【惟漏引刑法第二條第一項前段、罰金罰鍰提高
    標準條例第一條前段，並誤引刑法施行法第一條之一，應予
    更正】，並審酌被告犯罪之動機、目的、手段，雖其犯後坦
    認部分犯行，且於肇事後給付部分醫藥費用約新臺幣二萬多
    元，過失程度非輕，對被害人造成重大無可彌補之損害等一
    切情狀，量處有期徒刑十月。本院經核原判決認事用法，均
    無違誤，量刑亦稱妥適。被告上訴意旨雖指原判決量刑過重
    云云，然被告因轉彎不慎，造成被害人嗅覺功能喪失，此不
    可回復之永久性傷害，使被害人所受損害非輕，原判決量處
    被告有期徒刑十月，應認符合罪刑相當性原則。是被告以此
    為由提起上訴，而指摘原判決不當，自無理由，應予駁回。
七、惟被告於原審判決後，已與被害人於九十五年十月十二日調
    解成立，由被告及鄭麗惠連帶給付被害人一百三十萬元，除
    於九十五十月十八日、同年月十九日各給付五十萬元外，餘
    三十萬元則自九十五年十一月二十五日起按月給付五萬元，
    此有台灣台南地方法院95年度南簡調字第762號調解筆錄影
    本一件在卷可憑（見本院上訴卷第22頁），顯見被告於犯後
    ，已盡力賠償被害人損失。且被告前未曾受有期徒刑之宣告
    ，有台灣高等法院被告全國前案紀錄表在卷可憑，於本院審
    理時，亦坦承犯行，足認被告犯後確有悔意。本院因認被告
    犯後態良好，經此偵審程序，應已知所警惕，信無再犯之虞
    ，其上開所宣告之刑，認以暫不執行為適當，爰依刑法第七
    十四條第一項第一款規定，併予宣告緩刑二年，以啟自新。
據上論結，應依刑事訴訟法第三百六十八條，刑法第七十四條第
一項第一款，判決如主文。
本案經檢察官范文豪到庭執行職務。
中    華    民    國    95    年    12    月    13    日
                  刑事第六庭    審判長法  官  董武全
                                      法  官  曾文欣
                                      法  官  杭起鶴
以上正本證明與原本無異。
不得上訴。
                                      書記官  魏安里
中    華    民    國    95    年    12    月    14    日
附錄法條：
中華民國刑法第284條：
因過失傷害人者，處6月以下有期徒刑、拘役或5百元以下罰金，
致重傷者，處1年以下有期徒刑、拘役或5百元以下罰金。
從事業務之人，因業務上之過失傷害人者，處1年以下有期徒刑
、拘役或1千元以下罰金，致重傷者，處3年以下有期徒刑、拘役
或2千元以下罰金。


司法院資訊處製作；財團法人民間司法改革基金會備份。
